【裁判字號】    98,台上,2163
【裁判日期】    981119
【裁判案由】    請求給付保險金
【裁判全文】
最高法院民事判決            九十八年度台上字第二一六三號
上  訴  人  國泰人壽保險股份有限公司
法定代理人  乙○○
訴訟代理人  吳光陸律師
被 上訴 人  甲○○
訴訟代理人  陳昶安律師
上列當事人間請求給付保險金事件，上訴人對於中華民國九十八
年七月二十一日台灣高等法院第二審判決（九十七年度保險上字
第三七號），提起上訴，本院判決如下：
    主  文
原判決除假執行部分外廢棄，發回台灣高等法院。
    理  由
本件被上訴人主張：要保人洪深池以訴外人陳本洲為被保險人，
於民國八十四年十月三十一日與上訴人即保險人簽訂國泰新平安
保險契約（下稱系爭保險契約），約定保險金額為新台幣（下同
）一千萬元，保險期間自八十四年十一月一日起至八十五年十月
三十一日止。陳本洲於八十五年五月十九日上午四時被發現陳屍
於嘉義縣中埔鄉○○村○○○號○路四七公里處，伊為陳本洲身
故之受益人，自得請求上訴人給付保險金等情，爰依系爭保險契
約之法律關係，求為命上訴人給付一千萬元及自起訴狀繕本送達
翌日起計付法定遲延利息之判決（被上訴人逾上開部分之利息請
求，經第一審判決其敗訴後，未據其提起第二審上訴）。
上訴人則以：檢察官偵查結果並未認定被保險人陳本洲死亡係出
於他殺，且被上訴人亦未證明陳本洲因意外事故死亡，自不得請
求伊給付陳本洲身故之保險金。矧系爭保險金請求權已罹於時效
而消滅等語，資為抗辯。
原審將第一審就上開部分所為被上訴人敗訴之判決廢棄，改判命
上訴人給付一千萬元本息，係以：要保人洪深池以訴外人陳本洲
為被保險人，於八十四年十月三十一日與上訴人簽訂系爭保險契
約，約定保險期間自八十四年十一月一日（原判決誤為同年十月
三十一日）起至八十五年十月三十一日止，如陳本洲於保險期間
遭受意外死亡，上訴人應給付受益人即被上訴人保險金一千萬元
之事實，為兩造所不爭。而陳本洲既於系爭保險契約有效期間內
之八十五年五月十九日上午四時許，被發現陳屍於嘉義縣中埔鄉
○○村○○○號○路四七公里處，且其死亡係因外來、突發之生
前焚燒所致，並以此為直接、單獨原因，則被上訴人就系爭保險
金請求權之發生要件，自應認其已盡舉證責任。上訴人並未舉證
證明有系爭保險契約第九條第二款、第三款之免責事由存在，其
抗辯被上訴人不得請求陳本洲身故之保險金，為不足採。系爭保
險金請求權自八十五年五月十九日陳本洲被發現死亡得請求時起
算，直至九十六年十二月二十四日被上訴人提起本件訴訟止，雖
已逾保險法第六十五條所定之二年消滅時效期間，但被上訴人曾
申請理賠，經上訴人於八十六年九月二十日、八十七年十月六日
先後告知應俟檢察官偵查有結果再行申請，致被上訴人對此有所
信賴，並苦候偵查結果，且上訴人於九十四年間被上訴人申請理
賠時，仍向台灣嘉義地方法院檢察署查詢偵查結果，可見兩造均
在等待陳本洲死亡一案之偵查結果，而該案迄今懸而未決，既經
原審調閱上開檢察署八十五年度相字第三一六號卷查明屬實，則
上訴人於本件為時效之抗辯，即與誠信原則有違。從而被上訴人
本於系爭保險契約之法律關係，請求上訴人給付保險金一千萬元
及自起訴狀繕本送達翌日（九十七年四月十九日）起算之法定遲
延利息，應予准許等詞，為其判斷之基礎。
惟查證人即在上訴人中區理賠部門任職之黃震傑到場證稱：被上
訴人於九十四年三月申請理賠，公司認為請求權時效已過；伊於
九十四年六月二十日口頭告知要保人洪深池，因與（契約）條款
所謂意外定義不符，且請求權已逾二年時效，而拒絕理賠，並於
當日退件由洪深池簽收等語（見原審卷七○頁背面、七五頁），
參以被上訴人在提起本件訴訟前曾經起訴，因未繳納裁判費被裁
定駁回（見同上卷七二頁），果爾，則其於九十四年六月二十日
是否仍因上訴人先前之告知，信賴系爭保險金須俟被保險人陳本
洲死亡一案之偵查結果，始得請求，非無疑義。倘被上訴人自九
十四年六月二十日起已無上開之信賴，其遲至九十六年十二月二
十四日方提起本件訴訟，上訴人為時效之抗辯，能否謂與誠信原
則有違，即有再推研之餘地。乃原審疏未審酌及此，遽以前揭理
由，而為上訴人不利之判斷，不無可議。上訴論旨，指摘原判決
不當，求予廢棄，非無理由。
據上論結，本件上訴為有理由。依民事訴訟法第四百七十七條第
一項、第四百七十八條第二項，判決如主文。
中    華    民    國  九十八  年  十一    月   十九   日
                      最高法院民事第六庭
                          審判長法官  劉  福  來
                                法官  陳  國  禎
                                法官  陳  重  瑜
                                法官  吳  麗  女
                                法官  簡  清  忠
      本件正本證明與原本無異
                                      書  記  官
中    華    民    國  九十八  年  十二    月    一    日
                                                      R


司法院資訊處製作；財團法人民間司法改革基金會備份。
